【裁判字號】    98,台上,2245
【裁判日期】    980423
【裁判案由】    違反貪污治罪條例
【裁判全文】
最高法院刑事判決            九十八年度台上字第二二四五號
上   訴   人  台灣高等法院花蓮分院檢察署檢察官
上訴人即被告  甲○○
              丁○○
              丙○○
上列三人共同
選 任辯護 人  郭重鑾律師
上訴人即被告  乙○○
上列上訴人等因被告等違反貪污治罪條例案件，不服台灣高等法
院花蓮分院中華民國九十八年一月八日第二審更審判決（九十七
年度重上更(五)字第九０號，起訴案號：台灣台東地方法院檢察署
八十六年度偵字第三一六七、三六五九號，八十七年度偵字第一
二七五號），提起上訴，本院判決如下：
    主  文
原判決撤銷，發回台灣高等法院花蓮分院。
    理  由
本件原判決撤銷第一審關於上訴人即被告甲○○、丁○○、丙○
○、乙○○（下稱被告等）部分之科刑判決，改判論處甲○○、
丁○○、丙○○共同連續犯公務員登載不實罪刑（丁○○、丙○
○均宣告緩刑）；乙○○共同犯公務員登載不實罪刑（並宣告緩
刑）；固非無見。
惟查：(一)依刑事訴訟法第一百五十九條之二之規定，被告以外之
人（含共同被告、共犯、證人、鑑定人、被害人等）於檢察事務
官、司法警察官或司法警察調查中所為之陳述，與審判中不符時
，其先前之陳述具有較可信之特別情況，且為證明犯罪事實存否
所必要者，得為證據，而所稱「具有可信之特別情況」係屬證據
能力之要件，法院應比較其前後陳述時之外在環境及情況，以判
斷何者較為可信，例如陳述時有無其他訴訟關係人在場，陳述時
之心理狀況，有無受到強暴、脅迫、詐欺、利誘等外力之干擾。
乃原判決於理由內僅泛稱「經查，證人丁○○、乙○○、丙○○
（此三人對其他被告而言是證人）、邱貴花、陳錦豐、鄒榮增、
林火權等人於法務部調查局台東縣調查站（下稱台東縣調查站）
之陳述，與彼於審判時以證人身分經交互詰問後之證言不符〔丁
○○、乙○○、丙○○等三人經本院（原審）前審交互詰問；邱
貴花、陳錦豐、鄒榮增、林火權等四人則於本院（原審）更(一)審
經交互詰問〕，惟彼等人在台東縣調查站之陳述，距案發時間較
近，記憶猶新，且較無人情請託之壓力，應具有特別可信之情形
，且為證明犯罪事實存否所必要者，均有證據能力」（見原判決
正本第四頁）；並未具體說明上開證人於台東縣調查站所為之陳
述何以具有可信特別情況而得為證據之理由，自有判決理由不備
之違誤。(二)貪污治罪條例第六條第一項第四款對於主管或監督之
事務，直接或間接圖利罪，以行為人有為自己或第三人圖得不法
利益之犯意為構成要件之一；又是否為圖利行為，應視其行為時
，在客觀上有無違反職務上應遵守之法令，或有無濫用裁量權致
影響其裁量之公正性而斷；而所謂「利益」，係指一切足使其本
人或其他第三人之財產增加經濟價值者，包括現實財物或其他一
切有形、無形、積極、消極之財產利益而言。原判決於事實欄內
認定「甲○○因於民國八十三年一月二十九日競選鄉長連任失利
，任期將於八十三年二月二十八日屆滿，八十三年三月一日即將
交接職務給新任鄉長潘榮宗，竟為使其在自己任內所爭取到的經
費消化殆盡，遂思將工程在卸任之前，完成發包比價程序，而與
乙○○、丙○○、丁○○等人，均明知辦理營繕工程招標比價應
公開為之，甲○○竟於八十三年二月間，授意丁○○以缺乏自來
水設施、道路有改善之必要或是山坡有坍塌之虞等理由，簽報必
須進行自來水設施工程、道路改善、興建擋土牆等工程，並先編
列預算書以及工程數量計算書，經乙○○、鄭勤榮（已死亡）、
丙○○會簽後，並由丁○○於八十三年二月間，逕以電話分別單
獨通知鄒榮增等人以比價之方法標取工程，嗣鄒榮增等人，於接
獲丁○○之通知後，備妥投標之相關文件後，分別投標於長濱鄉
公所發包之公共工程，並於八十三年二月二十八日由丁○○就原
判決附表（下稱附表）編號２、３、４、５、１０、、（原判
決誤載為）、、、、、、、、至工程單獨
進行比價程序，再由丁○○虛偽製作比價紀錄表，然後於八十三
年二月二十八日持該比價紀錄表前往甲○○家中，由甲○○於主
持人處簽名，隔日再由丁○○攜至辦公室交由乙○○於主辦人處
填寫姓名（僅填載編號１０之工程部分），丙○○於監標人處填寫
姓名，而將不實之事項登載於比價紀錄表上，足生損害於長濱鄉
。工程分別由鄒榮增等借用宏祥公司等得標，詳如附表所載」（
見原判決正本第二、三頁），於理由內論「八十三年二月二十
八日並未有任何公開之比價程序，然甲○○等人卻仍填載虛偽之
比價紀錄表，除有前揭之比價紀錄表附卷可參外，丙○○於台東
縣調查站中稱：『八十三年二月二十八日公開比價的二十三件工
程並未通知我到場』、『八十三年二月二十八日並未舉辦任何公
開招標之程序』；乙○○於台東縣調查站亦陳稱：『上述工程均
未進行公開比價』、『八十三年二月二十八日所公開比價之二十
三件工程並未進行公開比價程序，均係事後補填資料』；丁○○
於台東縣調查站亦陳稱：『八十三年二月二十八日我到長濱鄉郵
局領回這二十三件工程之標單，我在我的辦公室桌上由同事高美
菊協助打開標單封後，當天下班後我將比價紀錄表拿到甲○○家
裡，請他在主持人欄簽名，八十三年三月一日將比價紀錄表以及
得標標單交給丙○○請他在監標欄蓋章』；鄭勤榮於台東縣調查
站稱：『八十三年二月二十八日鄉公所並未舉辦二十三件工程之
公開比價程序』。顯見八十三年二月二十八日並未舉辦任何公開
比價程序」各等語（見原判決正本第五頁）。如果無訛，則被告
等承辦上開工程，既知鄒榮增等人係借用他人公司牌照，且未依
規定進行公開比價程序，顯係以偽造比價紀錄表之方法分別圖利
鄒榮增等人。乃原判決未詳細勾稽，逕於理由內謂「但查前述犯
罪事實所列之發包的二十三件工程中，得標廠商分別有順聯公司
、裕建土木、和興土木、宏祥公司、上和公司、逸林公司等多家
廠商，同一天發包工程，卻分別由多家廠商得標，顯見被告等辦
理該項採購業務，並非圖利特定之廠商，再參以被告等所任職之
長濱鄉，屬於台東縣之偏僻鄉鎮，臨接海岸，距離花蓮市、台東
市分別有接近二小時的車程，也沒有便捷快速的道路聯繫花東縱
谷各鄉鎮，因此無論是施工材料的取得、工人的僱用、花費的成
本都不同於花東縱谷各鄉鎮，若被告等欲藉由違法發包方式，圖
利特定廠商，更無必要由多達六家廠商得標之必要。尤其，除了
其中七件工程（即附表編號４、５、１０、、、、）是在
短期間發包之外，其他十六件工程並沒有違法發包的情形，而違
法發包的七件工程中，得標的廠商也分別是宏祥公司、上和公司
等二家廠商，而其餘十六件工程也都在同一天發包，顯難認定被
告等辦理該項業務，有違背法令圖利特定廠商之情形，更足以證
明被告等並無圖利之犯行」（見原判決正本第十四至十五頁），
資為認定被告等除犯刑法第二百十三條之公務員登載不實罪外，
被告等被訴圖利罪部分，不另為無罪諭知之基礎，自有判決理由
不備及不適用法則之違誤。(三)原判決於事實欄內認定「……並於
八十三年二月二十八日由丁○○就附表編號２、３、４、５、１０
、、（原判決誤載為）、、、、、、、、
至工程單獨進行比價程序，再由丁○○虛偽製作比價紀錄表
，然後於八十三年二月二十八日持該比價紀錄表前往甲○○家中
，由甲○○於主持人處簽名，隔日再由丁○○攜至辦公室交由乙
○○於主辦人處填寫姓名（僅填載附表編號１０之工程部分），丙
○○於監標人處填寫姓名，而將不實之事項登載於比價紀錄表上
，足生損害於長濱鄉」（見原判決正本第三頁）。似認被告等為
不實登載比價紀錄表共二十三件工程；然於理由內先述「被告
等（乙○○僅附表編號１０之工程部分）連續偽造二十三件比價紀
錄表」（見原判決正本第六頁），繼則論述「公訴意旨另以被告
等另違法發包上述七件（指附表編號４、５、１０、、、、
）以外之其餘三十一件工程，因認被告等就該違法發包之行為
，亦涉犯有圖利罪以及公務員登載不實罪……。前揭三十一件檢
察官所起訴犯罪事實，原應為無罪之判決，然因公訴人認應與前
揭犯罪事實有連續犯之裁判上一罪關係，故不另為無罪之諭知」
（見原判決正本第十六至三十一頁），卻認公訴人起訴之三十八
件工程中，被告等僅偽造七件比價紀錄表；非但其理由之說明互
相矛盾，其理由欄之說明與事實欄之記載亦不相一致，要難謂為
適法。檢察官及被告等上訴意旨執以指摘原判決不當，均非無理
由，應認原判決仍有撤銷發回更審之原因。至原判決其他不另諭
知無罪部分，因公訴人認此部分與上開發回部分有修正前連續犯
、牽連犯裁判上一罪之關係，基於審判不可分原則，應併予發回
，附此明。
據上論結，應依刑事訴訟法第三百九十七條、第四百零一條，判
決如主文。
中    華    民    國  九十八  年    四    月  二十三  日
                      最高法院刑事第七庭
                          審判長法官  林  永  茂
                                法官  吳  昆  仁
                                法官  蘇  振  堂
                                法官  蕭  仰  歸
                                法官  林  立  華
      本件正本證明與原本無異
                                      書  記  官
中    華    民    國  九十八  年    四    月  二十七  日
                                                      Ｅ


司法院資訊處製作；財團法人民間司法改革基金會備份。
